【裁判字號】    91,訴,509
【裁判日期】    920417
【裁判案由】    營業稅
【裁判全文】
臺北高等行政法院判決                              九十一年度訴字第五○九號
                              .
    原      告  元順營造股份有限公司
    代  表  人  甲○○
    訴訟代理人  陳欽賢律師
    被      告  財政部臺北市國稅局（承受臺北市稅捐稽徵處業務）
    代  表  人  張盛和（局長）
    訴訟代理人  乙○○
右當事人間因營業稅事件，原告不服財政部中華民國九十年十二月十日台財訴字第○
八九○○六九五五一號訴願決定，提起行政訴訟。本院判決如左：
    主  文
原處分（即復查決定）及訴願決定均撤銷。
訴訟費用由被告負擔。
    事  實
一、事實概要：原告於民國（以下同）八十四年五月至八十四年六月間無進貨事實，
    卻取得虛設行號之彰清實業有限公司（以下簡稱彰清公司）開立之統一發票計伍
    紙，金額計新台幣（以下同）三、○一○、○○○元（不含稅），作為進項憑證
    扣抵銷項稅額，虛報進項稅額一五○、五○○元。案經被告機關查獲依法審理核
    定原告逃漏營業稅，除依法補徵營業稅計一五○、五○○元（原告已於八十九年
    四月十二日繳納）外，並按其所漏稅額處五倍罰鍰計七五二、五○○元（計至百
    元為止）。原告不服，申請復查，提起訴願，均遭駁回，遂向本院提行政訴訟。
二、兩造聲明：
  (一)原告聲明：原處分、復查決定及訴願決定均撤銷。
  (二)被告聲明：駁回原告之訴。
三、兩造之爭點：
    原告是否無進貨事實，卻取得虛設行號所開立之統一發票，作為進項憑證扣抵銷
    項稅額？
甲、原告主張：
  (一)查所有公司之設立，均經政府有關機關審核發給執照，而稅捐機關更會實地查驗
    後，始准其申領統一發票營業，如係虛設不實之公司，政府自不會售其統一發票
    ，其理甚明。原告八十四年間與彰清公司交易，而彰清公司於八十三年二月五日
    登記設立，設立後正常營業及申報繳納營業稅，有經被告所屬大安分處核印之該
    公司八十三年五月至八十四年六月份營業人銷售額與稅額申報書可證，復有各該
    月份營業稅繳款書收據聯可證，而該公司也按年向國稅局辦理有關申報，有經國
    稅局核印之申報書為證，因此，彰清公司顯然係正常營業之公司，原處分認為其
    係虛設之行號，顯無證據，而有誤認。則原告與之交易，取得其發票作為進項憑
    證，於法應無不合。
  (二)次查原告於八十三年底承攬台灣省交道處公路局第一區工程處101線公路5K+160
    ，7K+000段拓寬工程，因需用混凝土而經由合作廠商友嘉營造有限公司陳文華及
    郭孝民全權作主尋覓供應廠商及接受推銷報價，並辦理交易有關事宜。彰清公司
    經由經理廖廷發與原告承攬合作之陳文華等人洽談，成立涉及本件之混凝土交易
    ，原告由其購買一、五○五平方公尺之混凝土，有彰清公司送貨單五張為證及郭
    孝民簽批之貨款支出證明單五份為證。是以，原告有工程須用混凝土，而實際亦
    與彰清公司交易，也付款與彰清公司，則取得彰清公司統一發票作為進項憑證，
    於法並無不合。
  (三)再查彰清公司係依法設立，依規定營業繳稅之營利事業，而涉本件之八十四年五
    、六月份，其銷貨共一五、三五三、二四五元，銷項稅額為七六七、六六六元，
    進貨有一一、九五一、八二八元，進項稅額有五九七、五九五元，應繳之銷項稅
    額減可扣抵之進項稅額後，差額應納營業稅一七○、○七一元，已於八十四年七
    月十五日繳納，因此，彰清公司並非虛設行號。倘被告認為彰清公司為虛設行號
    ，原告以其統一發票作為進項憑證有虛報進項稅額，應就如何認定其係虛設行號
    及如何有虛報進項稅額之事實舉證證明。又本件原處分係依營業稅法第五十一條
    第五款對原告補徵營業稅及處罰，按「納稅義務人有左列情形之一者，除追繳稅
    款外，按所漏稅額處一倍至十倍罰鍰．．．五、虛報進項稅額者。」固為營業稅
    法第五十一條第五款所規定，但其構成要件為虛報進項稅額。茲本件原告取得彰
    清公司五張統一發票，彰清公司於開立統一發票以後，其應繳之營業稅已依法繳
    納，則原告以彰清公司已納營業稅之統一發票作為進項憑證申報營業稅，自無虛
    報進項稅額可言，原處分對原告追繳營業稅並處五倍之罰鍰，顯於法不合而有誤
    會。
乙、被告主張：
  (一)查原告之違章事實有被告機關八十八年五月十三日北市稽核乙字第八八○一六○
    四○○○號刑事案件移送書、八十八年五月二十日北市稽核甲字第八八○一六五
    五三○一號（調查）函、專案申請調檔統一發票查核清單貳紙及原告委託其職員
    林麗華君八十八年五月二十八日在被告機關所作談話筆錄等影本附卷可稽，其違
    章事證明確，洵堪認定。
  (二)次查邱金虎、藍師義為台北市○○路○段六十八號十一樓之九彰清公司前、後任
    負責人，基於幫助他人逃漏稅捐之概括犯意，明知該公司無進貨之事實，涉嫌於
    八十三年七月至八十四年八月間取得不實進項憑證計二三八紙，進項金額六四、
    九一一、五三二元，虛報進項稅額三、二二三、一三二元；另於八十三年七月至
    八十四年八月間無銷貨事實，竟虛開不實發票予「德泰軸承有限公司」等二十七
    家公司行號，銷售額計八三、一六八、一六七元，涉嫌幫助他人逃漏營業稅四、
    一五八、四四九元，經被告機關以八十八年五月十三日北市稽核乙字第八八○一
    六○四○○○號刑事案件移送書移送台灣台北地方法院檢察署偵辦在案；並經該
    署八十八年度偵字第一二三二號、八十九年度偵字第一七一三○號不起訴處分書
    略以：「‧‧‧本件彰清公司之設立，顯然自始以不知情之被告邱金虎、藍師義
    等人掛名虛偽設立，並由化名『廖廷發』者為上開不實之偽造文書等行為。」而
    申請人前負責人陳聰昇自八十四年四月間起至六月間止，並無自彰清購進任何貨
    物，竟基於逃漏稅捐之犯意，取得該虛設行號彰清公司開立不實之統一發票虛報
    進項稅額之逃漏稅情事，亦經台灣台北地方法院檢察署八十九年度偵字第六七六
    二號起訴書起訴有案，合先敘明。
  (三)第查依原告前於調查時所提示渠與台灣省交通處公路局第一區工程處所訂合約第
    十七條規定訂有工程保固期間，再依原告與大菖預拌混凝土股份有限公司八十四
    年所簽訂之訂購混凝土合約書以觀，其訂購之混凝土亦訂有一定之規格，反觀原
    告與彰清公司所訂之合約書，卻無規格之限制，且每立方公尺單價二、○○○元
    高於其向大菖預拌混凝土股份有限公司所訂購之混凝土單價（僅有一筆每立方公
    尺為二、一一七元，總價一二、七○三元）。再查原告自八十四年三月至十二月
    向大菖預拌混凝土股份有限公司所購買系爭工程之混凝土數量為三、七六四點立
    方公尺與台灣省交通處公路局第一區工程處所核發工程竣工驗收證明單上所載三
    之混凝土數量尚無不合，自無再向彰清公司進貨一、五○五立方公尺之可能。且
    依原告委託其職員林麗華八十八年五月二十八日在本處所作談話筆錄中自承伊交
    易人為彰清公司經理廖廷發，並由廖君至工地領取現金；然查彰清公司所申報之
    薪資扣繳資料並無廖廷發，且依原告所出具之支出、預支證明書所示卻由藍師義
    所領款，且其以現金付款日期分別為八十四年五月二十三日、二十六日及二十八
    日與同年六月二十三日及六月二十五日，惟其轉帳傳票登載系爭貨物交易日期分
    別為八十四年五月二十八日及同年六月二十五日，會計科目為銀行存款｜上海乙
    存，是原告一再爭執有進料乙節，自難憑採。
  (四)依最高行政法院八十七年七月份第一次庭長評事聯席會議決議：「營業人雖有進
    貨事實，惟不依規定取得交易對象開立之進項憑證，而取得非交易對象開立之進
    項憑證，申報扣抵銷項稅額時，該項已申報扣抵之銷項營業稅額顯未依法繳納，
    仍應依營業稅法第十九條第一項第一款規定，就其取得不得扣抵憑證扣抵銷項稅
    額部分，追補該項不得扣抵之銷項稅款。又我國現行加值型營業稅係就各個銷售
    階段之加值額分別予以課稅之多階段銷售稅，各銷售階段之營業人皆為營業稅之
    納稅義務人。故該非交易對象之人是否已按其開立發票之金額報繳營業稅額，並
    不影響本件營業人補繳營業稅之義務。」況本件原告無進貨之事實已如前述，答
    辯機關依法補稅、裁罰，揆諸首揭法條規定並無違誤，訴願決定遞予維持，亦無
    不合。
  (五)原告雖爭執財政部僅就處罰鍰部分為訴願決定，亦於法有違乙節，惟查：原告前
    於訴願理由中載明「（三）‧‧‧八十九年九月十三日北市稽法乙字第八九○九
    四二九一○○號竟然無進貨事實罰款，本公司配合稅捐單位繳稅，敬請註銷無進
    貨事實，減輕處罰三倍。（四）附上聲明書影印本，本公司有進貨事實，又有付
    款證明，准予有進貨事實，減輕罰鍰」；並無針對補徵稅額部分有所不服，是財
    政部訴願決定僅對罰鍰部分作成決定，並無不合，併予敘明。
    理  由
一、有關營業稅案件，原由臺北市稅捐稽徵處業務承辦，自九十二年一月一日起改由
    財政部臺北市國稅局概括承受，是其聲明承受訴訟，核無不合，應予准許。
二、按「營業人當期銷項稅額，扣減進項稅額後之餘額，為當期應納或溢付營業稅額
    。」「進項稅額，指營業人購買貨物或勞務時，依規定支付之營業稅額。」「納
    稅義務人，有左列情形之一者，追繳稅款外，按所漏稅額處一倍至十倍罰鍰，並
    得停止其營業：一、‧‧‧五、虛報進項稅額者。」為營業稅法第十五條第一項
    、第三項、第五十一條第五款所明定。
三、查原告於八十四年五月至八十四年六月間無進貨事實，卻取得虛設行號之彰清公
    司開立之統一發票五紙，金額計三、○一○、○○○元（不含稅），作為進項憑
    證扣抵銷項稅額，虛報進項稅額一五○、五○○元；被告據以認定原告無進貨事
    實，卻取得虛設行號公司所開立之統一發票作為進項憑證扣抵銷項稅額之事實，
    無非係以台灣台北地方法院檢察署八十九年度偵字第六七六二號起訴書、專案申
    請調檔統一發票查核清單二紙，及原告所委託職員林麗華八十八年五月二十八日
    談話筆錄為證，以八十九年營處字第八九○二二二號處分書，因原告違反營業稅
    法第十五條第一項、第三項、第五十一條第五款規定，除依法補徵營業稅計一五
    ○、五○○元外，並按其所漏稅額處五倍罰鍰計七五二、五○○元；其論事用法
    ，固非無據。惟查：
  (一)原告向原臺灣省交通處公路局第一區工程處承攬一０一線五Ｋ加一六０至七Ｋ段
    道路拓寬工程後，交由友嘉公司施作，道路拓寬工程所需購料亦由友嘉公司負責
    ，友嘉公司將購料所取得之憑證提交原告作為報稅之用，迭據友嘉公司負責人陳
    文華、友嘉公司總經理郭孝民、原告公司會計林麗華於台灣台北地方法院證述甚
    詳。原告將承攬之工程，交由下游承包商友嘉公司施作，原告本應取得友嘉公司
    之發票作為報稅之用，惟友嘉公司交付彰清公司所開立之五張發票予原告作為報
    稅之用，並以之作為進項憑證。友嘉公司領取工程款後，交付彰清公司之發票，
    以供報稅之用，因原告確有支付款項予友嘉公司，友嘉公司雖以彰清公司之發票
    報稅，其本身尚無逃漏稅捐之問題。從而原告前負責人陳聰昇被認並無違反稅捐
    稽徵法及商業會計法罪，而獲判決無罪，有台灣台北地方法院八十九年度訴字第
    一四一六號及台灣高等法院九十年度上訴字第二二六四號刑事判決等影本各一份
    在卷足憑。
  (二)依財政部八十三年七月九日台財稅第八三一六○一三七一號函釋略以：「‧‧‧
    說明：二、為符合司法院大法官會議釋字第三三七號解釋意旨，對於營業人取得
    非實際交易對象所開立之統一發票作為進項憑證申報扣抵銷項稅額之案件，應視
    情節，分別依左列原則處理：（一）取得虛設行號發票申報扣抵案件：（１）無
    進貨事實者：以虛設行號發票申報扣抵，係屬虛報進項稅額，並逃漏稅款，‧‧
    ‧應依營業稅法第五十一條第五款規定補稅並處罰。‧‧‧三、稽徵機關依前項
    原則按營業稅法第五十一條第五款規定補稅處罰時，應就涉案營業人有關虛報進
    項稅額，並因而逃漏稅款之事實，詳予調查並具體敘明，以資明確。四、本函發
    文日尚未確定之案件，應依本函規定辦理。」等語；是以依營業稅法第五十一條
    第五款規定補稅並處罰，係指納稅義務人無進貨事實者而以虛設行號發票申報扣
    抵之情形而言。惟查本件係原告將所承攬之工程，交由友嘉公司施作，而友嘉公
    司交付彰清公司所開立之五張發票予原告作為報稅之用，並以之作為進項憑證，
    已如上述，足認被告機關據以處罰原告所認定之事實，尚與實情有間。
  (三)依最高行政法院八十七年七月份第一次庭長評事聯席會議決議：「營業人雖有進
    貨事實，惟不依規定取得交易對象開立之進項憑證，而取得非交易對象開立之進
    項憑證，申報扣抵銷項稅額時，該項已申報扣抵之銷項營業稅額顯未依法繳納，
    仍應依營業稅法第十九條第一項第一款規定，就其取得不得扣抵憑證扣抵銷項稅
    額部分，追補該項不得扣抵之銷項稅款。又我國現行加值型營業稅係就各個銷售
    階段之加值額分別予以課稅之多階段銷售稅，各銷售階段之營業人皆為營業稅之
    納稅義務人。故該非交易對象之人是否已按其開立發票之金額報繳營業稅額，並
    不影響本件營業人補繳營業稅之義務。」等語，本件原告有進貨之事實，惟未依
    規定取得交易對象開立之進項憑證，而取得非交易對象開立之進項憑證，申報扣
    抵銷項稅額，是否有上開會議決議之適用及原告是否有幫助友嘉公司逃漏稅捐，
    係屬被告機關所應查究。
四、綜上所述，原處分就原告無進貨事實，卻取得虛設行號之彰清公司開立之統一發
    票計五紙，作為進項憑證扣抵銷項稅額之認定，既與事實不符，原告據以指摘，
    於法尚非無據。則原處分既有違誤之處，訴願決定未予糾正，亦非妥適，原告訴
    請撤銷，即屬有理，爰由本院予以撤銷，並由被告另為適法處分。
據上論結，本件原告之訴為有理由，爰依行政訴訟法第九十八條第三項前段，判決如
主文。
中    華    民    國     九十二      年       四        月    十七      日
                臺 北 高 等 行 政 法 院   第 七 庭
                               審 判 長 法  官  鄭  小  康
                                        法  官  林  金  本
                                        法  官  黃  秋  鴻
右為正本係照原本作成。
如不服本判決，應於送達後二十日內，向本院提出上訴狀並表明上訴理由，如於本判
決宣示後送達前提起上訴者，應於判決送達後二十日內補提上訴理由書（須按他造人
數附繕本）。
中    華    民    國    九十二      年      四        月      十七      日
                                   書記官     王  琍  瑩


司法院資訊處製作；財團法人民間司法改革基金會備份。
